【裁判字號】    89,家訴,173
【裁判日期】    900219
【裁判案由】    確認婚姻關係不存在
【裁判全文】
臺灣台中地方法院民事判決  八十九年度家訴字第一七三號
    原      告  乙○○
    訴訟代理人  張益隆  律師
    被      告  甲○○        .
右當事人間請求確認婚姻關係不存在事件，本院判決如左：
    主      文
確認兩造間之婚姻關係不成立。
訴訟費用由被告負擔。
    事      實
甲、原告方面：
  一、聲明：如主文第一項所示。
  二、陳述：原、被告為朋友關係，未曾舉辦結婚公開儀式，惟於民國八十九年十月
      二日向台中縣大里市戶政事務所辦理兩造於八十九年十月一日結婚之結婚登記
      ，並取得配偶關係，然兩造除此結婚登記外，並未舉行任何結婚公開儀式，依
      民法第九百八十二條第一項之規定，結婚應有公開儀式及二人以上之證人，結
      婚不具備上開方式者，無效，民法第九百八十八條第一款定有明文，故兩造之
      婚姻關係確屬不存在，爰訴請確認兩造之婚姻關係不成立。
  三、證據：提出戶籍謄本一份為證，並聲請訊問證人陳棟樑、楊鎮原、陳樹畏、劉
      愛珠。
乙、被告方面：
  一、聲明：駁回原告之訴。
  二、陳述：兩造原先在八十九年十月二日要到法院辦理公證結婚，因為急著辦原告
      小孩入學，所以當天只有到戶政事務所辦理八十九年十月一日結婚之結婚登記
      。事後在同年月七日有請結婚證書上相關人員至被告家門口烤肉，並有宣佈兩
      造已完成結婚登記，舉行此種儀式是兩造所同意的。且依原告所書之信函及托
      兒所之報名表記載幼兒之父為被告、母為原告，足以證明兩造間之婚姻關係存
      在。
  三、證據：提出托兒所報名資料、信函各一件為證。
丙、本院依職權向台中縣太平市戶政事務所調取兩造八十九年十月二日申辦結婚登記
    文件。
    理      由
一、原告起訴主張兩造於八十九年十月二日在未舉行公開之結婚儀式下，即逕至戶政
    事務所辦理八十九年十月一日結婚之結婚登記，兩造間之婚姻因欠缺民法第九百
    八十二條第一項之方式而無效，故為本訴之提起，確認兩造間婚姻關係不成立。
    被告則以兩造確實只有在結婚證書上簽名，八十九年十月一日並未舉行公開儀式
    ，當初是為了小孩而直接至戶政機關辦理登記，但八十九年十月七日有舉行烤肉
    ，且舉行此種儀式為兩造所同意的等語，資為抗辯。
二、按結婚應有公開儀式及二人以上之證人。經依戶籍法為結婚之登記者，推定其已
    結婚，民法第九百八十二條第一、二項定有明文。未依民法第九百八十二條第一
    項之規定舉行公開儀式，亦即無結婚之事實，僅在戶籍上為結婚之登記，而有婚
    姻之形式者，此種情形應屬婚姻不成立（最高法院七十八年度台上字第二○一三
    號判決意旨參照）。經查，原告主張兩造於八十九年十月二日辦理結婚登記之事
    實，業據原告提出戶籍謄本一份，且經本院依職權向台中縣太平市戶政事所調取
    兩造八十九年十月二日申辦結婚登記之文件核閱無訛，堪信為真。復查，原告主
    張兩造間之結婚未具備公開之儀式等情，核與證人即結婚證書上所載之介紹人楊
    鎮原證述：「被告向我說原告想要結婚，我說好，當天兩造要辦結婚登記，我印
    章有授權給被告，舉行烤肉當天相關人士都有到，兩造穿著比較正式，沒有放鞭
    炮、沒有看到兩造交換戒指，兩造也沒有一起舉杯．．．」等語、及證人即結婚
    證書上所載之主婚人陳棟樑證述：「兩造要結婚，要我當主婚人，結婚證書是我
    寫的，結婚典禮我沒有參加，烤肉時兩造沒有穿禮服，我也沒有看到兩造交換戒
    指、也沒有貼雙喜，十月一日原告有改稱呼叫我舅舅」等語相符，並為被告所不
    爭執，足證兩造確實未於八十九年十月一日舉行任何公開儀式，而依被告及前開
    證人所稱八十九年十月七日之烤肉會情形，亦難認有在當時舉行結婚典禮之意思
    或形式。被告雖於九十年二月五日之言詞辯論期日另稱：兩造於八十九年中秋節
    有宣佈兩造已經結婚，因為當天有在祖宗面前幫原告套戒指云云，惟此與被告於
    八十九年十二月十四日言詞辯論期日所稱：「今年中秋節在我家，我買鮮花送給
    原告，並替原告掛一個佛戒，當天有我母親、妹妹、表弟及兩造子女在場，這是
    我與原告的訂婚儀式」等情不符，故亦難認被告於中秋節當天已完成結婚之公開
    儀式。又依被告提出之報名表、信函等件亦不能證明兩造間已有結婚之公開儀式
    ，而認其等間婚姻關係存在。綜上所述，堪信原告前開主張為真實。復次，因目
    前戶籍登記上兩造仍為夫妻關係，則原告即因該婚姻關係之存否不明確，影響其
    身分上之法律關係，有提起確認之訴必要。是故，兩造既未舉行公開之儀式而逕
    行辦理結婚之登記，依首揭說明，其結婚自屬不成立，原告請求確認兩造間之婚
    姻關係不成立，於法有據，應予准許。
三、兩造其餘之攻擊防禦方法於本件判決結果無影響，爰不贅述。
四、結論，原告之訴為有理由，並依民事訴訟法第七十八條判決如主文。
中      華      民      國    九十      年      二      月      十九    日
                       臺灣台中地方法院家事法庭
~B法      官  王靜秋
右正本證明與原本無異
中      華      民      國    九十      年      二      月      十九    日
~B法院書記官


司法院資訊處製作；財團法人民間司法改革基金會備份。
